臺灣高等法院刑事判決
108年度上更一字第82號
上  訴  人  臺灣新竹地方檢察署檢察官
上  訴  人  
即  被  告  楊家霖


選任辯護人  柯宏奇律師
            王炳人律師
上列上訴人因被告違反水土保持法案件，不服臺灣新竹地方法院
105年度訴字第471號，中華民國107年3月31日第一審判決（起訴
案號：臺灣新竹地方檢察署105年度偵字第6937號），提起上訴
，判決後，經最高法院第一次發回更審，本院判決如下：
    主  文
原判決撤銷。
乙○○犯水土保持法第三十三條第三項前段之違反水土保持規定
致生水土流失罪，處有期徒刑壹年貳月。 
    事  實
一、乙○○於民國103年7、8月間，向徐祥飛、徐志泳購入新竹縣
    關西鎮上橫坑段310之2、326、326之2、326之3、326之4、3
    26之5、326之6、326之7、326之8、331之5、331之9、331之
    10、854之2等地號土地（下稱上開土地），為水土保持義務
    人，且該等土地業經行政院核定為山坡地保育區，如欲於該
    山坡地範圍內從事整坡開挖、修建道路等作業，應預先擬訂
    水土保持計畫，送請主管機關核定並監督實施，始得為之。
    惟乙○○未向新竹縣政府申請核准，即自103年8月至104年7月
    期間，擅自於上開土地進行「英倫大地莊園社區」之開發作
    業，在其內開挖整地、修建道路並設置木屋及涼亭，復將上
    開土地約定分管後，對外銷售與不特定人。嗣經新竹縣政府
    於105年2月15日進行會勘，再經檢察官偕同新竹縣政府於10
    5年6月7日進行現場會勘後，發現乙○○前揭開發行為，造成
    上開土地有如附件一（即竹北地政事務所土地複丈成果圖）
    所標示A、B區域內出現現場邊坡多處裸露、沖刷之情形，發
    生水土流失結果，有危害安全之虞而查獲。
二、案經新竹縣政府告發臺灣新竹地方檢察署檢察官偵查起訴。
    理  由
壹、證據能力之認定部分：
    按刑事訴訟法第159 條之5 立法意旨，在於確認當事人對於
    傳聞證據有處分權，得放棄反對詰問權，同意或擬制同意傳
    聞證據可作為證據，屬於證據傳聞性之解除行為，如法院認
    為適當，不論該傳聞證據是否具備刑事訴訟法第159 條之1
    至第159 條之4 所定情形，均容許作為證據，不以未具備刑
    事訴訟法第159 條之1 至第159 條之4 所定情形為前提。此
    揆諸「若當事人於審判程序表明同意該等傳聞證據可作為證
    據，基於證據資料愈豐富，愈有助於真實發見之理念，此時
    ，法院自可承認該傳聞證據之證據能力」立法意旨，係採擴
    大適用之立場。蓋不論是否第159 條之1 至第159 條之4 所
    定情形，抑當事人之同意，均係傳聞之例外，俱得為證據，
    僅因我國尚非採澈底之當事人進行主義，故而附加「適當性
    」之限制而已，可知其適用並不以「不符前四條之規定」為
    要件（最高法院104 年度第3 次刑事庭會議決議參照）。經
    查，本件以下所引用之供述或非供述證據，因檢察官、被告
    乙○○及被告之選任辯護人已於本院準備程序就證據能力均表
    示沒意見（見本院卷第119至125頁），且迄至言詞辯論終結
    前均未聲明異議，而本院審酌上開供述或非供述等證據資料
    製作時之情況，無不當取供及證明力明顯過低之瑕疵，認以
    之作為證據應屬適當，揆諸前開規定，本院認前揭證據資料
    有證據能力。
貳、認定被告犯罪事實所憑之證據及理由：
一、訊據被告固坦承伊於103年7、8月間，向徐祥飛、徐志泳購
    入上開土地，而伊未向新竹縣政府申請核准，即自103年8月
    至104年7月期間，於上開土地上如附件一所標示A區域，有
    設置涼亭及資材室，並有鋪設石板步道及草皮，此部分行為
    有發生水土流失結果，另就上開土地如附件一所標示B區域
    內，伊有於該區上方既有柴車道鋪設水泥，復將上開土地約
    定分管後，對外銷售與不特定人等情，惟矢口否認有何違反
    水土保持法犯行，而被告及其選任辯護人分別執憑下列情詞
    置辯：
（一）被告辯稱：當時公司說不用向新竹縣政府申請核准，伊只
      是在現場負責施作人員，且如附件一所標示B區域內的道
      路是公家鋪設的柏油路，也有駁崁，該區雖有水土流失，
      但不是伊的行為所造成的，與伊無關云云。
（二）辯護意旨辯以：
（１）102年11月30日、103年7月17日之林務局農林航空測量所兩
      幅航照圖，時間僅隔8個多月，植物此間至多僅能長滿雜
      草，且航照圖因拍攝之角度會導致視覺上該泥土農路已被
      茂密樹叢所覆蓋之錯覺，而103年7月17日航照圖，從顏色
      之深淺變化，可知被告僅於原本既已存在之泥土農路上，
      將雜草剷除後鋪設水泥，並非是在原無道路狀態下破壞原
      始林相整地修建水泥道路。
（２）由證人徐祥飛與里長邱春梅於原審履勘時之陳述可知，上
      開土地有些地面原本就比較平坦，被告就上開土地並未進
      行剷平等地形地貌改變，僅砍掉一些小棵樹，而資材室之
      搭建方式僅以人工挖掘土地埋設基腳，並配合現場坡度調
      整基腳高低以維持水平後覆土穩定，再將組合屋吊掛放置
      於基腳上後加以組合，被告並無將A區之茂密樹林剷除進
      行大規模之完整開發。
（３）又本件認定有水土流失之情形，未就中央主管機關函示所
      述影響土壤流失之各項因子進行任何客觀評估，且新竹縣
      政府亦僅將本案列為山坡地違規使用案件而命被告限期改
      正，故縱有水土流失仍未達需緊急處理規模，僅屬行政罰
      之範疇，如此解釋方符合刑法最後手段性之要求。
（４）再者，地方主管機關已認定上開土地A區之邊坡及地表露出
      係因證人楊世豪違規興建擋土牆所致，故縱認該區有水土
      流失，亦與被告無涉。
（５）被告對上開土地A區造成水土流失並不爭執，但被告從未在
      起訴書所載之B區為開挖整地之行為，亦無開闢道路或拓
      寬道路，該區道路實係新竹縣關西鎮公所所鋪設之AC柏油
      道路，被告於本院及原審稱有鋪設水泥道路部分是指系爭
      柏油道路更往上方的舊有既有道路部分，非偵查卷第106
      頁第3張照片所示位置（即附件二第1頁下方照片所示）或
      附近，而AC柏油道路上方之斜坡（即偵查卷第106頁第3張
      照片）係因鋪設該道路所造成，且該斜坡上方佈滿野生雜
      草，無任何人工植栽情形，土石掉落也是自然狀態，該斜
      坡顯非被告所為，而駁坎則係邱春梅里長申請，由行政院
      農業委員會水土保持局台北分局施作，故公訴人認被告有
      違法開發B區土地導致水土流失情形，恐屬有誤，況甲○○
      技師勘查結果，認定B區無水土流失之情形甚明。
（６）「英倫大地莊園社區」乃紐西蘭農莊開發團隊進行之開發
      案之一，該團隊由楊玲玲丈夫陳銘璋創設並經營管理，楊
      玲玲負責資金調度，被告並非實際出資購買上開土地之人
      ，也非「英倫大地莊園社區」開發案主導者，上開土地係
      借名登記於被告名下，實際上係由陳銘璋出資購買取得，
      被告僅受僱進行相關開發工作藉此賺取報酬，並未獲取土
      地開發轉售之利益。
二、經查：
（一）被告於103年7、8月間，向徐祥飛、徐志泳購入上開土地
      後，係上開土地之所有權人，且該等地號已經行政院核定
      為山坡地保育區，而其未先擬具水土保持計畫，送請主管
      機關核定，即自103年8月至104年7月期間，在上開土地搭
      建小木屋、設置涼亭、鋪設水泥道路，從事英倫大地社區
      之開發計畫，嗣將上開土地約定分管後，對外銷售與不特
      定人等情，業據被告於偵查、原審及本院審理時供承在卷
      （見他字卷第111至112頁；原審卷第39至41頁、第134頁
      、第239頁；本院卷第177頁），且經證人徐祥飛、徐志泳
      於檢察官訊問時具結證稱：伊等大概是在103年7月賣土地
      給乙○○，當時伊等買來準備要種樹，後來因為公文不好請
      ，有人要買就賣出了，當時伊等的土地完全沒有開發，點
      交給乙○○之後，也沒有再至該處，檢察官所提示的土地現
      狀照片，跟伊等當初持有時完全不一樣，伊等沒有做任何
      開發，也沒有做草皮、圍籬，柏油路是以前留下來的等語
      甚詳（見偵字卷第78至81頁），而證人徐祥飛亦於原審審
      理時具結證稱：當初伊持有那塊土地時，土地上有樟樹、
      桂竹，裡面有一條主要的柏油路，原來有一條小路，但是
      都是大樹木，沒有生小草。伊持有土地時的狀況跟卷附現
      狀照片差很多【提示他字卷第179至190頁、第206至207頁
      照片】，以前有種樟樹那些，現在這樣伊看不出來，通通
      變了，以前這個地方都是樹木，沒有照片中這麼平的地，
      地形地貌已經改變過，以前這個地方都是樹木等語明確（
      見原審卷第189至190頁、第194至195頁）。復有新竹縣竹
      北地政事務所104年8月5日北地所登字第1040005106號函
      檢送關西鎮上橫坑段310-2地號等20筆地號土地登記謄本
      、異動索引及地籍圖各1份（見他字卷第32至94頁）；新
      竹縣政府107年1月9日府農保字第1070006339號函暨所檢
      附之行政院農業委員會98年8月4日農授水保字第09818502
      45號公告、行政院農業委員會98年8月14日農授水保字第0
      981850815號函（見原審卷第164至169頁，上開地號土地
      已經行政院於98年8月14日公告為山坡地範圍）在卷可稽
      。
（二）又上開土地係以英倫大地莊園社區名義開發後，對外銷售
      與不特定人一情，則由證人李麗秋、詹錫銘、李訓諭、湯
      宇嫻、戴雪瑩、楊世豪分別為下列證述，並有以下各項書
      證在卷足憑：
（１）證人李麗秋於偵查中證稱：伊是跟開發公司買第一手，一
      開始以女兒薛慈方、兒子薛仁淵名字買，後來跟薛仁淵商
      量將他的部分全過戶給薛慈方，當時賣家應該是乙○○，因
      為伊是匯款到乙○○帳戶，不清楚為何土地謄本上是由楊世
      豪過戶給薛慈方，伊購買的是E3的單位，縣府人員勘查伊
      的土地有水土流失，但伊買地後沒有進行任何開發，只有
      種一點東西，沒有整地，伊經過的地方都維持買來的原狀
      ，維持地主賣給伊等的樣子等語（見偵字卷第88至89頁）
      。
（２）證人詹錫銘於偵查中證稱：伊是第一個購買英倫大地社區
      的，伊是向乙○○購買該地，104年3月15日付頭期款，伊是
      買分管圖所示A1區大門進入左邊等語（見偵字卷第13至14
      頁）。
（３）證人李訓諭於偵查中證稱：伊是跟代銷人員接洽的，伊知
      道乙○○是地主，伊買的是G3單位，購買前伊有去看過，上
      面的建物都搭好了，如果沒有完成買起來會不放心，伊買
      的區域是裸地，上面沒有資材室，只是一個小涼亭，到現
      在伊也沒有蓋任何東西，其他地方是資材室而伊的只是小
      涼亭，是因為伊的地比較大，賣方不敢隨便去找一個小木
      屋，如果被買家嫌棄還要打掉，伊等購買時都已經興建完
      畢，已經有大門，也可以停車，簽約時間就是伊實際購買
      的時間等語（見他字卷第193至195頁）。並有證人李訓諭
      與被告乙○○之104年4月26日土地買賣合約書、104年2月10
      日授權書、新竹縣竹北地政事務所土地所有權狀（地號：
      326-12）、關西鎮上橫坑段326-12地號土地登記第二類謄
      本（地號全部）、地籍圖、英倫大地莊園社區公約影本各
      1份（見他字卷第159至170頁）。
（４）證人湯宇嫻於偵查中證稱：伊有向乙○○購買英倫大地社區
      土地，購買前伊有去看過，都已經開發完成，建物已經搭
      好，伊買的是B1單位，上面的小木屋是資材室，裡面可以
      休息，買的時候都已經興建完畢，伊附近土地的區域每一
      區域都有一個資材室，契約上所記載買方贈送農業產銷設
      施一座，就是指資材室等語（見他字卷第193至195頁）。
      並有證人湯宇嫻與被告乙○○於104年6月7日之土地買賣合
      約書、104年2月10日授權書、新竹縣竹北地政事務所土地
      所有權狀（地號：326-4）、關西鎮上橫坑段326-4地號土
      地登記第二類謄本（地號全部）、新竹縣竹北地政事務所
      土地所有權狀（地號：310-2）、關西鎮上橫坑段310 -2
      地號土地登記第二類謄本（地號全部）、地籍圖、英倫大
      地莊園社區公約影本各1份（見他字卷第119至133頁）。
（５）證人戴雪瑩於偵查中證稱：伊有購買英倫大地社區土地，
      伊是買C1單位，伊當天去看就決定要買，去看時該處已經
      開發完成，看起來都很新，建物也都搭建好了，上面的小
      木屋是資材室，裡面可以休息，伊等買的時已經興建完畢
      ，契約上所記載買方贈送農業產銷設施一座，就是指資材
      室等語（見他字卷第193至195頁）。並有證人戴雪瑩與被
      告乙○○於104年5月6日之土地買賣合約書、104年2月10日
      授權書、新竹縣竹北地政事務所土地所有權狀（地號：32
      6-2）、關西鎮上橫坑段326-2地號土地登記第二類謄本（
      地號全部）、地籍圖、英倫大地莊園社區公約影本各1份
      （見他字卷第134至146頁）。
（６）證人楊世豪於偵查中證稱：伊有向乙○○購買英倫大地社區
      土地，伊買的是D1、F1、E3單位，印象中是今年（105年
      ）2、3月轉賣，伊是去年12月向乙○○買的，買了之後伊有
      加做D1、F1區域的擋土牆等語（見偵字卷第90至91頁）。
（三）復佐以證人即接手被告行銷英倫大地之朱振曜於本院前審
      審理時具結證稱：就伊所知英倫大地是被告開發，其所做
      開發如同伊看見就是鋪設平台、小木屋及涼亭等情（見本
      院前審卷第191頁、第196至198頁），是前揭各情堪以認
      定。
（四）再者，上開土地於附件一所標示A、B區域範圍內確實有水
      土流失之情形：
（１）新竹縣政府曾於104年6月25日就326-2、326-4、326-10、3
      26、326-6、326-3、326-7地號土地進行會勘，勘驗結果
      認經比對地籍圖，使用土地上橫坑段326-3、326-7地號未
      經申請修闢道路（水泥鋪面）2條（1.長約70公尺、寬約6
      公尺；2.長約100公尺、寬約4-6公尺），326-2、326-4、
      326-6地號未經申請設置木屋14間，此有新竹縣山坡地違
      規使用案件104年6月25日現場會勘紀錄1份及會勘現場照
      片8張在卷可考（見他字卷第24至29頁）。
（２）新竹縣政府於105年2月15日復就上揭地號土地是否致生水
      土流失進行勘查，經水保技師甲○○、王祖義會同關西鎮公
      所人員進行會勘，其等就新竹縣關西鎮上橫坑段310-2、3
      21-2、326、326-1、326-2、326-3、326-4、326-5、326-
      6、326-7、326-8、326-9、326-10、326 -11、326-12、3
      26-13、331-5、331-9、331-10、854-2地號等20筆土地進
      行會勘，技師意見為：1、現場AC道路為公有道路應禁止
      設置管制進出。2、現場邊坡多處裸露沖刷已造成水土流
      失。3、加勁擋土牆上方已產生張力裂縫，其下方已變形
      ，導致該邊坡有安全之虞。4、整地邊坡過於陡峭，請依
      規定報府申請並依水土保持技術規範開挖整地等情，有10
      5年2月15日新竹縣○○鎮○○○段00000地號等20筆土地是否致
      生水土流失勘查紀錄1份及會勘現場照片9張附卷足憑（照
      片如附件二所示，見他字卷第104至108頁）。
（３）嗣於偵查中檢察官於105年6月7日再會同地政事務所人員
      、水保技師等人至現場履勘，並請員警偕同水保人員就前
      次稽查時認為有水土流失之處所進行拍照，請地政事務所
      人員量測位置，水保技師並在場確認表示今日履勘發現水
      土流失面積變大，整片都有水土流失，技師將帆布掀開，
      下方均為泥土，切面部分本來是連續完整，後來因水土流
      失，導致滑動，下方有坡度高低差，造成水土流失，流失
      範圍跟前次稽查差不多，檢察官並請地政事務所人員將履
      勘後水土流失部分測量後繪製複丈成果圖，而地政事務所
      於偵查中所提出之複丈成果圖就各地號面積計算有誤（複
      丈成果圖本身並無錯誤），於原審審理時已經提出面積計
      算正確之複丈成果圖（以更正後版本作為附件一）等情，
      有臺灣新竹地方檢察署檢察官105年6月7日履勘現場筆錄1
      份及現場照片9張（照片如附件三所示，見他字卷第203至
      210頁）、新竹縣竹北地政事務所105年6月15日北地所測
      字第1050003871號函檢送新竹縣○○鎮○○○段00000地號等土
      地複丈成果圖5份（見偵字卷第5至9頁）、新竹縣竹北地
      政事務所106年2月13日北地所測字第1060000983號
      函檢送更正後土地複丈成果圖5份（見原審卷第51至52頁
      ）等在件在卷可查。
（４）原審於107年2月8日再次會同竹北地政事務所人員、水保技
      師、新竹縣政府人員現場會勘，確認上揭105年2月15日、
      105年6月7日履勘現場時所拍攝水土流失處照片之確切位
      置，有107年2月8日現場履勘筆錄及現場照片20張在卷可
      稽（照片如附件四，見原審卷第236至254頁），經確認位
      於A區域部分為「附件二第108頁3張照片，附件三第207、
      208頁共4張照片，附件四第244至249頁共11張照片」，位
      於B區域部分為「附件二第106頁下方照片、第107頁上方
      照片，附件三第209頁2張照片，附件四第250、251頁共4
      張照片」。且B區域所拍攝水土流失處上方，即有一條被
      告前所自承由其鋪設之水泥道路（見附件四第252、253頁
      照片）。
（５）證人即新竹縣政府山保科人員何應龍於檢察官訊問時具結
      證稱：依照卷宗資料顯示違規行為人是乙○○，他將數筆土
      地分別賣給一般民眾，上面有搭建小木屋的情形，現場有
      鋪設柏油、水泥道路，依關西鎮公所表示柏油路有部分是
      鄉公所鋪設，水泥道路部分應是行為人自行鋪設，當地的
      人表示購買時小木屋已經搭建好，會勘紀錄顯示邊坡裸露
      沖刷已經造成水土流失，邊坡裸露處在水泥鋪設道路的一
      側，其中一小木屋的基座旁邊較陡峭的部分，會勘結果依
      照專業技師團意見確實有水土流失，依照本件數次會勘紀
      錄，經關西鎮公所查報及竹縣政府依水土保持法裁處，認
      為本件有涉及實質開挖整地行為，104年5月18日至現場會
      勘時地主仍是乙○○，中間公所至現場很多次，但他們都沒
      有停工，部分完成、部分施工中，開發面積很大，違規面
      積是2600平方公尺左右，散佈在各地號，有關開挖整地定
      義，如果只是除草，需要向鎮公所申請中耕除草，免擬具
      水土保持計畫，如果是整地或鋪路即要經過主管機關許可
      ，並檢具水土保持計畫作申請等語明確（見他字卷第172
      至173頁）。
（６）證人即水保技師甲○○於本院審理時具結證稱：伊是擔任水
      利技師的工作，105年2月15日伊有去前揭土地判斷當地有
      無水土流失現象，當時小木屋邊坡有淺層滑動現象，判斷
      已經產生水土流失現象，任何山坡地開發，需要做挖填整
      地行為就需要提出水土保持計畫申請，如果說有涉及改變
      土地使用狀況，例如鋪設水泥當作基礎，就要申請，當時
      記載已造成水土流失，是因為伊等看到第一棟部分，小木
      屋跟加勁擋土牆之間有落差，表示擋土牆往下沉，這部分
      有嚴重的邊坡滑動的可能性，還有它做步道的地方，還是
      有些沖刷痕跡，伊去過兩次，第一次看到的情況跟第二次
      看到的有點不太一樣，第一次看到的情況沒有改善外，第
      二次地表裸露情況比第一次更嚴重，伊等去看的有兩部分
      ，一個是小木屋具體位置的地方，一個是既有道路邊坡，
      伊等是去觀察，它陡峭部分的邊坡有裸露。依照被告提出
      來的航照圖，植被比較完整，有原始林貌，如果開發為平
      台、改建小木屋、資材室、以石板鋪設停車場、步道，涵
      水功能當然會有差別，因為不透水構造物的面積越多，涵
      養水源功能就會降低，如果開發行為沒有做好水土保持，
      必定會造成水土流失，本件原始林地都已經被剷除、整成
      平台，當然已經是改變地形地貌之行為。有關水土流失的
      判斷，伊等會觀察開發邊坡狀況，一般來講如果有裸露面
      積過大是一個，另一個可能是它產生張力裂縫，或是一些
      淺層滑動，一塊土地裡面可能有一些非農業設施，例如水
      泥地、房屋，算完這些還有再裸露的部分，伊等才會認為
      裸露面積過大，另外還有裸露的地方，例如在坡地過陡的
      地方，等於超限使用行為，伊等認為是裸露面積過大，以
      他字卷第106頁照片，第2、3張都有水土流失情形，第107
      、108頁各3張照片都有（照片參見附件二），因為它表面
      有裸露，也有泥土流下來。伊去現場看時附件一複丈成果
      圖所標示A、B區域內都有邊坡裸露部分，小木屋所在是A
      區附近，伊第一次去看既有道路邊坡的時候，它陡峭部分
      裸露面積有水土流失的狀態，第二次去看沒有改變，邊坡
      裸露的位置是相同，沒有改變或擴大，所以是達到穩定的
      狀態（見本院卷第162至164頁、第184至187頁、第189至1
      90頁、第193至195頁）。
（７）稽此，被告前揭開發行為，造成上開土地有如附件一（即
      竹北地政事務所土地複丈成果圖）所標示A、B區域內出現
      現場邊坡多處裸露、沖刷之情形，發生水土流失結果等情
      ，亦堪認定。
（五）被告雖辯稱：當時公司說不用向新竹縣政府申請核准，且
      如附件一所標示B區域內的道路是公家鋪設的柏油路，該
      區雖有水土流失，但不是伊的行為所造成的云云。然被告
      原審審理時供稱：本件土地開發係其一人所為等語明確（
      見原審卷第133頁），而證人朱振曜亦就英倫大地是被告
      開發一節證述在卷，已如前述，則被告自難諉為不知於上
      開土地從事開發行為，應預先擬訂水土保持計畫，送請主
      管機關核定並監督實施，始得為之。又經原審履勘現場之
      結果，B區域正上方即有一條水泥道路（見附件四第252、
      253頁照片），被告於原審、本院審理時均供承係其所鋪
      設等語，可知被告有為遂行英倫大地莊園社區開發計畫而
      修建道路之事實，且經原審107年2月8日現場履勘之結果
      ：B區上方水泥道路有發現水土流失及裸露等情，有上開
      原審107年2月8日現場履勘筆錄在卷足佐（見原審卷第239
      頁），而證人甲○○並於本院審理時具結證稱：（原審審判
      長履勘現場，B區上方水泥道路有發現水土流失及裸露，
      是否如此？）伊印象所及，伊等上去時就是有一片表土都
      流掉等語（見本院卷第165頁），職是，被告上開所辯情
      節，均非足取。
（六）辯護意旨固執憑前揭情詞為被告辯護，惟以：
（１）觀諸原審辯護人所提出之林務局農林航空測量所分別於102
      年11月30日及103年7月17日所拍攝之照片（見原審卷第32
      、50頁，分別為附件五、附件六，螢光粉紅標籤標示之B
      係原審辯護人所標示），對照附件一所示複丈成果圖及卷
      附之英倫大地莊園社區分管圖（見他字卷第168頁），原
      審辯護人所標示處確實係起訴書所指之B區域，而該標示B
      區域旁y型道路左側通路，即被告於B區域上方所鋪設之水
      泥道路位置，依據林務局農林航空測量所於102年11月30
      日所拍攝之照片（附件五）所示，該左側土色道路路線尚
      屬清晰，然較以103年7月17日同一位置所拍攝照片，可見
      該土色道路路線已經無法清楚辨識，幾乎均為茂密樹叢所
      覆蓋，而該張照片所拍攝日期，應係被告甫向證人徐祥飛
      購買上開土地之際，復佐以前揭證人徐祥飛所稱其購買前
      揭土地後並未有任何開發、土地上都是茂密樹木、竹林等
      語，堪認被告購買上開土地時，B區域上方原有之泥土農
      路已經在大自然因素為樹木、草叢等植物部分覆蓋，被告
      倘若沒有加以整地、剷除叢生之樹木、雜草，整理出明顯
      路線，將如何得以能為被告所稱之鋪設水泥行為，況被告
　　　將泥土道路鋪設水泥整建成水泥道路，已屬於修建道路之
      行為，且被告鋪設水泥於道路上亦會增加土壤的承載重量
      ，若未注意水土保持，將致水土流失，是認辯護意旨前揭
      所辯航照圖因拍攝之角度會導致視覺上該泥土農路已被茂
      密樹叢所覆蓋之錯覺，而被告並非是在原無道路狀態下破
      壞原始林相整地修建水泥道路等情，難認與前揭事證相合
      ，要無可採。
（２）又據附件六所示空拍照片及對照上開附件一複丈成果圖、
      分管圖，可見A區域於被告向證人徐祥飛等人購地當時，
      確實係未經開發之茂密樹叢，核與證人徐祥飛前揭所述情
      狀相符，惟觀以原審現場履勘之照片，山坡上眾多植栽之
      樹木尚須支撐架，顯非根系穩定之原生樹木，而除木屋本
      體之擺設外，尚設置有水泥階梯、水泥基樁，木屋外亦有
      植種圍籬植物之情（見原審卷第244頁、第246至249頁）
　　　，另證人徐祥飛於原審履勘當時亦證述：伊持有時就像對
      面山頭長滿麻竹、綠竹、大顆樹，現在有砍掉一些小顆樹
      等語（見原審卷第241頁），再參以前開第一次現場會勘
      紀錄，被告坦承未經申請設置木屋達14間之多，是倘無大
      規範進行整地將如何擺設數目眾多之木屋，再依被告於本
      院前審時所提出之資材室搭建方式照片所示（見本院前審
      卷第150至160頁），亦見資材室下及週圍即無植被，且仍
      須埋設基腳覆土穩定，若非破壞原本地貌如何得以為之。
　　　況於104年6月25日會勘山坡地違規使用時，其違規類別即
      為開挖整地、道路，被告在場並未否認，有前開現場會勘
      紀錄可考（見他字卷第24至25頁）。至證人徐祥飛及里長
      邱春梅於原審會勘時所稱剷平好像沒有及山坡有段會比較
      平云云，核與前揭事證有間，自難採為有利被告認定之憑
      佐。從而，辯護意旨所辯被告並無將A區之茂密樹林剷除
      進行大規模之完整開發等詞，自難認足取。
（３）本件被告係經檢察官偵查後認其涉犯水土保持法第33條第3
      項前段之罪嫌提起公訴，法院審理時就被告所涉上開罪名
      之構成要件應依法調查認定，而本件認事用法本屬法院之
      職權，不受行政機關函示之拘束，是辯護意旨所辯本件未
      就中央主管機關函示所述影響土壤流失之各項因子進行任
      何客觀評估，且縱有水土流失仍未達需緊急處理規模，僅
      屬行政罰之範疇等節，尚無從採取。
（４）再者，向被告購買開發後土地之李麗秋、詹錫銘、李訓諭
      、湯宇嫻、戴雪瑩證述所購得之土地均係被告已開發完畢
      ，且對於現狀並未再以加工，足認對於A區域所產生之開
      發，均係被告所為，而於104年6月25日會勘山坡地違規使
      用時，其違規類別即為開挖整地、道路，被告亦自承均係
      其所為與其他地主、共有人無關，而證人甲○○於105年2月
      15日至現場勘查已認定現場邊坡多處裸露沖刷已造成水土
      流失（見他字卷第105頁），從照片所示（見他字卷第108
      頁下方照片）並無任何擋土牆之設置，且就A區域部分，
      雖證人楊世豪另有搭建加勁擋土牆，但該擋土牆之位置僅
      在資材室正前面下方，然就該資材室側邊位置之坡面（附
      件三第207頁照片、第208頁上方照片）均明顯有水土流失
      情形，而被告就此英倫莊園大地社區實係進行大規模之開
      發，為搭建A區域照片所示之資材室，不僅砍伐原植生茂
      密之樹木，並有開挖整地之行為等情，此種開發模式，隨
      意整平坡面、剷除原生樹木，僅植以零星毫無涵水、具有
      水土保持功效之草皮、細小樹種，顯然已經足以破壞該處
      之水土保持，且觀諸A區域發生水土流失之位置，非僅在
      加勁擋土牆下方，於小木屋側邊坡面靠近B區域處，亦有
      水土流失現象，基此，辯護意旨所辯上開土地A區之邊坡
      及地表露出係因證人楊世豪違規興建擋土牆所致，故縱認
      該區有水土流失，亦與被告無涉等語，自非足採。
（５）證人甲○○於本院審理時業就附件一所標示A、B區域內出現
      邊坡多處裸露，發生水土流失等情具結證述明確，且被告
      於B區域部分確有剷除樹木、雜草後，在泥土上鋪設水泥
      之修建道路行為，已如前述，被告並未提出任何水土保持
      計畫，經原審履勘現場時，亦未見現場設置有任何排水設
      施，而被告於泥土上鋪設水泥路面，因水泥係屬於不透水
      之鋪面設施，雨水顯然無法從該水泥路面直接滲透進土壤
      層，土壤因遭水泥覆蓋，即缺乏透水性、透氣性及保水性
      ，於該處涵水功能遭破壞之情況下，即將會因突然的雨勢
      造成土石滑動、引發土石流，況於山坡地鋪設水泥，水泥
      之重量亦會加重該土壤之承載，且參諸前揭兩份航照圖，
      相較於102年所拍攝之照片，103年該處所呈現之狀態，樹
      木更加茂密、植被非常完整，然在被告進行大規模開發之
      後，依上開現場照片所示，即出現黃土裸露、土石滑動、
      沖刷之水土流失現象，堪認被告之大規模開發顯然已經破
      壞該山坡地之水土保持功能，造成水土流失之結果。職是
      ，辯護意旨所辯公訴人認被告有違法開發B區土地導致水
      土流失情形，恐屬有誤等節，無以採取。
（６）辯護意旨復辯稱：被告並非實際出資購買上開土地之人，
      也非「英倫大地莊園社區」開發案主導者，上開土地係借
      名登記於被告名下，實際上係由陳銘璋出資購買取得，被
      告僅受僱進行相關開發工作藉此賺取報酬等語，惟被告有
      事實欄所示之違反水土保持法犯行，業經本院依據卷內相
      關事證認定詳如前述，且被告已於原審自承本件土地開發
      係其一人所為（見原審卷第133頁），而辯護意旨所辯上
      情，係事涉該名陳銘璋之人是否有參與本案之土地開發、
      參與程度為何，是否具有共犯身份等自應由檢察官為後續
      之偵查，與本案被告犯罪成立無關，則辯護意旨此部分所
      辯情節，尚無足逕執為被告有利之認定。
三、至被告之選任辯護人固於本件辯論終結後具狀聲請傳喚證人
    即上開土地所在當地之里長邱春梅，以證明被告確實沒有在
    附件二第1頁下方照片處有任何開發行為，並聲請再開辯論
    （見本院卷第227至231頁），惟被告於上開土地如附件一所
    標示B區域內有為開發行為，並造成水土流失等情，業由本
    院詳細審認論述如前，且本件事證已明，是被告之選任辯護
    人請求為上開證據調查，核無調查之必要，而本件亦無再開
    辯論之必要，被告之選任辯護人上開聲請，應予駁回。
四、綜上，被告及其辯護人前開所為之辯解，委無足取。本件事
    證明確，被告上揭犯行堪以認定，應依法論科。
參、論罪部分：
一、按山坡地保育利用條例係65年4 月29日公布施行，該條例有
    關保育、利用及水土保持之實施範圍，僅及於行政院依該條
    例第3 條規定公告之「山坡地」，其他高山林地、水庫、河
    川上游集水區、水道兩岸、海岸及沙灘等地區之水土保持工
    作，則不包括在內。嗣政府鑑於臺灣國土資源有限，地陡人
    稠，土質脆弱，加以山坡地過度開發利用，致地表沖蝕、崩
    塌嚴重，每逢颱風豪雨，常導致嚴重災害，為建立完善之水
    土保持法規制度，積極推動各項水土保持工作，發揮整體性
    水土保持之治本功能，乃針對經濟建設發展需要及水土保持
    發展情形，於83年5 月27日制定水土保持法，將所有需要實
    施水土保持地區作一整體之規範，並將山坡地保育利用條例
    中有關山坡地之水土保持事項一併納入本法之規定範圍，於
    第8 條第1 項第5 款明定山坡地之開發及堆積土石等處理、
    利用，應經調查規劃，依水土保持技術規範實施水土保持之
    處理與維護。該法所稱之山坡地，依同法第3條第3 款規定
    ，係指國有林事業區、試驗用林地、保安林地，及經中央或
    直轄市主管機關參照自然形勢、行政區域或保育、利用之需
    要，就標高在100公尺以上，或標高未滿100 公尺，而其平
    均坡度在5 ％以上者劃定範圍，報請行政院核定公告之公、
    私有土地，其範圍已較山坡地保育利用條例第3 條所稱之山
    坡地為廣，且該法第1 條第2 項規定：「水土保持，依本法
    之規定；本法未規定者，適用其他法律之規定」。是就立法
    沿革、法律體例、立法時間及立法目的而言，水土保持法係
    山坡地保育利用條例之特別法，行為人所為，倘皆合於上揭
    二法律之犯罪構成要件，自應優先適用水土保持法（最高法
    院93年度台上第3380號判決意旨參照）。
二、核被告所為，係犯水土保持法第33條第3項前段之違反水土
    保持法第12條第1項之規定，未先擬具水土保持計畫致生水
    土流失罪。
三、被告自103年7、8月間起至104年7月間，在上開土地所進行
    各次開發行為，造成區域水土流失，係於密接時間、同一地
    點為之，且持續侵害同一法益，各行為之獨立性極為薄弱，
    依一般社會健全觀念，難以強行分開，於刑法評價上，以視
    為數個舉動之接續施行，合為包括之一行為予以評價較為合
    理，故應成立接續犯，僅論以一罪。
四、公訴意旨固漏未論及被告前揭開發行為，造成上開土地有如
    附件一所標示A區域內，發生水土流失結果，有危害安全之
    虞部分，然此部分事實與前揭經起訴、本院論罪之犯罪事實
    ，具有接續犯之實質上一罪關係，為起訴效力所及，依法本
    院自得併予審究，附此敘明。
五、至依卷附土地買賣契約，固係以被告為賣方而約定價金，惟
    被告於原審審理時具狀陳稱：「英倫大地莊園社區」開發案
    係被告管理，然另有一名為「楊玲玲」之人希望土地過戶到
    被告名下，要求被告開戶，帳戶資料均交給楊玲玲使用，一
    切資金往來被告不清楚，管理期間楊玲玲每月給付被告新臺
    幣（下同）5萬元薪水，其他土地銷售獲利均由楊玲玲處理
    等情（見原審卷第170頁），而參諸證人朱振曜於本院前審
    審理亦證稱上開土地買賣之價金是匯入由楊玲玲保管之帳戶
    內等情（見本院前審卷第188至189頁），是尚難認被告有因
    本件犯罪而取得利益，自無從諭知沒收。
肆、撤銷改判之理由：
一、原審以被告罪證明確，並予以論罪科刑，固非無見。惟查，
　　原審所附證人甲○○證人結文（見原審卷第141頁）中記載之
    案號（106年度訴字第723號）、案由（偽造文書），皆與本
    件不同，是原審訴訟程序尚有違誤。
二、檢察官上訴意旨略以：被告違反水土保持之犯行，影響本案
    地表、地下水之涵養而致水土流失，惡性非輕。又被告自始
    至終，均否認犯行，犯罪後態度不良。而被告在上開土地開
    挖整地，興建小木屋販售，謀求暴利，犯罪目的令人不敢苟
    同。且被告大面積的開挖山坡地，致原本古木參天、植被完
    整之原始森林，消滅殆盡，犯罪行為對整體環境之破壞，不
    可謂之不大。是原審僅判處被告有期徒刑1 年2 月，其量刑
    並未妥適，權衡上情，實不符罪刑相當原則，請撤銷原判決
    ，改判被告更重之罪，以治其應得之刑罰等語。惟按刑事審
    判旨在實現刑罰權之分配的正義，故法院對有罪被告之科刑
    ，應符合罪刑相當之原則，使輕重得宜，罰當其罪，以契合
    社會之法律感情，此所以刑法第57條明定科刑時應審酌一切
    情狀，尤應注意該條所列10款事項以為科刑輕重之標準，俾
    使法院就個案之量刑，能斟酌至當。至於量刑輕重，係屬事
    實審法院得依職權自由裁量之事項，苟其量刑已以行為人之
    責任為基礎，並斟酌刑法第57條各款所列情狀，而未逾越法
    定刑度或有濫用權限情事，即不得任意指為違法（最高法院
    75年度台上字第7033號判例、103 年度台上字第36號判決意
    旨參照）。原審既於判決理由欄內詳予說明其量刑基礎，且
    敘明係審酌被告前無刑事前案紀錄，有本院被告前案紀錄表
    在卷可參。其明知尚未提出水土保持計畫之申請，竟僅為自
    己土地開發之利益，無視對於山坡地水土保持、整體環境之
    破壞，即逕行開挖整地，所開挖整地之面積甚大，開發目的
    係為轉售牟利，嗣後造成水土流失之結果，行為後仍辯稱並
    無任何開發行為，對於其所為造成山坡地水土流失、環境嚴
    重破壞等情均毫不在意之心態，惡性非輕，且行為後仍予以
    推諉卸責，未能體認其所為於法有違之犯後態度，暨被告大
    學畢業之智識程度，曾經從事土木包工、開發工程，目前從
    事園藝，已婚，有兩名4歲、7個月小孩，與妻兒、父親、阿
    姨同住等情狀，顯已斟酌刑法第57條各款事由，並基於刑罰
    目的性之考量、刑事政策之取向以及行為人刑罰感應力之衡
    量等因素而為刑之量定，且以行為人責任為基礎，未逾越法
    定刑度，亦無違背公平正義之精神，客觀上不生量刑明顯失
    出失入之裁量權濫用情形，核屬法院量刑職權之適法行使，
    難認有何不當而構成應撤銷之事由可言。執此，前揭檢察官
    上訴意旨指稱原審量刑並未妥適等語，難認可採。
三、被告上訴意旨仍執陳詞否認犯罪，而指摘原判決不當，並無
    理由，詳如前述。另被告上訴不服原審判決復指稱：本件檢
    察官起訴之公訴事實並未包括上開土地A區水土流失部分，
    原審判決不應擅自擴張審理至未經檢察官起訴之上開土地A
    區域，是原審對於未受請求之上開土地A區水土流失部分予
    以審判，應屬訴外裁判，此部分判決自屬當然違背法令。又
    被告非實際案件開發者，僅受僱於陳銘璋與楊玲玲而執行工
    作，原審判決量刑未針對量刑裁量事項調查，逕認被告相關
    事證否認飾詞狡辯，原審量處有期徒刑1年2月不符罪刑相當
    原則，另參酌本案偵查卷宗所附之原審法院104年度竹簡第4
    65號判決（見偵字卷第98至102頁，下稱另案），另案亦成
    立與本案相同之犯罪行為，且認定另案被告事後卸責等犯後
    態度，而該被告尚有多項刑事前案紀錄，反觀本案被告則無
    ，惟另案檢察官卻聲請簡易判決處刑，原審法院亦認得以簡
    易判決處刑，而對該被告僅判處有期徒刑6月，並得易科罰
    金，是本案原審判決量刑過重，顯有違比例原則及平等原則
    等語。惟以：
（一）被告前揭開發行為，造成上開土地有如附件一所標示A區
      域內，發生水土流失結果部分，應為起訴效力所及，而原
      審判決同此認定，並說明：起訴意旨雖僅認被告就B區域
      水土流失部分構成水土保持法第33條第3項之罪，然被告
      係整體開發行為，起訴書所附之附件一繪製之水土流失範
      圍包含A、B區域，原審已於審理時一再告知被告、辯護人
      有關A區域水土流失部分亦在原審審理範圍，原審自得予
      以審理等語（見原判決第14至15頁），核無未合，是原審
      自非有對於未受請求之上開土地A區水土流失部分予以審
      判，而當然違背法令之情。
（二）又被告雖於原審具狀及本院審理時陳稱：前揭「英倫大地
      莊園社區」開發案係被告管理，然管理期間楊玲玲每月給
      付被告5萬元薪水，其他土地銷售獲利均由楊玲玲處理。
      被告並非上開土地實際所有人，係借名登記人，被告係受
      僱陳銘璋，奉陳銘璋指示來進行上開土地開發等情（見原
      審卷第170頁），然被告原審審理時已就本件土地開發係
      其一人所為一節供述明確（見原審卷第133頁），而據前
      述，被告此部分所述，尚與本案被告犯罪成立無關，亦無
      礙被告所為犯罪行為及應負罪責之認定。原判決既於量刑
      時，已依刑法第57條規定說明係審酌何項情狀，詳如前述
      ，而量處有期徒刑1 年2月，既未逾越法定刑度，又未濫
      用自由裁量之權限，原判決之量刑並無何不當而構成應撤
      銷之事由可言。再者，對相同之條件事實，始得為相同之
      處理，倘條件事實有別，則應本乎正義理念，分別予以適
      度之處理，禁止恣意為之，而量刑既係以行為人之責任為
      基礎，而刑事罪責復具個別性，則另案縱案由亦係違反水
      土保持法，然其個案情節既非盡同，即無從逕予比附援引
      ，亦無相互拘束之效，原判決經審酌被告本件犯罪情節及
      說明相關量刑裁量事項而量處上開刑度，難謂有何違法不
      當或不符罪刑相當原則之處。
（三）從而，被告上訴意旨前揭所指各節，均非足取。
四、據此，檢察官及被告上訴意旨雖均無理由，然原判決既有上
    開可議之處，即無可維持，自應由本院將原判決撤銷改判。
    爰審酌被告為圖開發山坡地轉售之利益，竟未依法定程序擬
    具水土保持計畫，送請主管機關核定後再為施作，擅自在上
    開土地內為開挖整地、修建道路並設置木屋及涼亭等開發行
    為，開挖整地之面積甚大，終致生上開土地有如附件一所標
    示A、B區域水土流失之結果，對國土環境造成嚴重危害，犯
    罪情節非輕，所生損害甚鉅，及其犯罪之動機、目的、手段
    ，兼衡被告前無任何前科紀錄，有本院被告前案紀錄表在卷
    可佐，素行尚稱良好，暨其大學畢業之智識程度，曾從事土
    木包工、開發工程、園藝工程等工作，已婚，有兩名未成年
    小孩，與妻兒同住、需扶養妻兒、父親、阿姨等生活狀況（
    見原審卷第304至305頁），及其犯後態度等一切情狀，量處
    如主文第2 項所示之刑。
五、至被告之選任辯護人雖以若認被告仍違反水土保持法而應論
    罪科刑，請法院考量被告無任何犯罪前科，僅係受僱於陳銘
    璋而執行本件開發案，被告未領取高昂利潤，被告參與程度
    甚低為由聲請本院對被告為緩刑之諭知（見本院卷第107頁
    、第119頁），惟按緩刑為法院刑罰權之運用，旨在獎勵自
    新，祇須合於刑法第74條所定之條件，法院本有自由裁量之
    職權。關於緩刑之宣告，除應具備一定條件外，並須有可認
    為以暫不執行刑罰為適當之情形，始得為之。法院行使此項
    裁量職權時，應受比例原則、平等原則等一般法律原則之支
    配；但此之所謂比例原則，指法院行使此項職權判斷時，須
    符合客觀上之適當性、相當性及必要性之價值要求，不得逾
    越，用以維護刑罰之均衡；而所謂平等原則，非指一律齊頭
    式之平等待遇，應從實質上加以客觀判斷，對相同之條件事
    實，始得為相同之處理，倘若條件事實有別，則應本乎正義
    理念，予以分別處置，禁止恣意為之，俾緩刑宣告之運用，
    達成客觀上之適當性、相當性與必要性之要求（最高法院99
    年度台上字第7994號判決意旨參照）。而查，被告自始否認
    犯行，尚難認具有悔意，且據前述，其係上開土地開發之執
    行者，犯罪情節及參與程度均屬非輕，則被告自難事後執其
    未領取高昂利潤，亦無任何刑事前科等情詞為由，主張宣告
    緩刑。職是，本院審酌上開各情，認並無暫不執行被告刑罰
    為適當之情事，自不宜宣告緩刑，被告之選任辯護人此部分
    所請無從准許，併此說明。
據上論斷，應依刑事訴訟法第369 條第1 項前段、第364 條、第
299 條第1 項前段，水土保持法第33條第3項前段，判決如主文
。
本案經檢察官蘇恒毅提起公訴，檢察官邱宇謙提起上訴，檢察官
楊淑芬到庭執行職務。
中　　華　　民　　國　　109 　年　　3 　　月　　10　　日
                  刑事第十九庭審判長法  官  曾淑華
                                    法  官  陳文貴
                                    法  官  王美玲
以上正本證明與原本無異。
如不服本判決，應於收受送達後20日內向本院提出上訴書狀，其
未敘述上訴之理由者並得於提起上訴後20日內向本院補提理由書
（均須按他造當事人之人數附繕本）「切勿逕送上級法院」。
                                    書記官  李逸翔
中　　華　　民　　國　　109 　年　　3 　　月　　10　　日
附錄：本案論罪科刑法條全文
水土保持法第33條：
有下列情形之一者，處新臺幣六萬元以上三十萬元以下罰鍰：
一、違反第八條第一項規定未依水土保持技術規範實施水土保持
    之處理與維護，或違反第二十二條第一項，未在規定期限內
    改正或實施仍不合水土保持技術規範者。
二、違反第十二條至第十四條規定之一，未先擬具水土保持計畫
    或未依核定計畫實施水土保持之處理與維護者，或違反第23
    條規定，未在規定期限內改正或實施仍不合水土保持技術規
    範者。
前項各款情形之一，經繼續限期改正而不改正者或實施仍不合水
土保持技術規範者，按次分別處罰，至改正為止，並令其停工，
得沒入其設施及所使用之機具，強制拆除及清除其工作物，所需
費用，由經營人、使用人或所有人負擔。
第一項第二款情形，致生水土流失或毀損水土保持之處理與維護
設施者，處六月以上五年以下有期徒刑，得併科新臺幣六十萬元
以下罰金；因而致人於死者，處三年以上十年以下有期徒刑，得
併科新臺幣八十萬元以下罰金；致重傷者，處一年以上七年以下
有期徒刑，得併科新臺幣六十萬元以下罰金。

附件一：複丈成果圖所標示水土流失之區域（A區域、B區域）
附件二：105年2月15日現場勘查所拍攝照片
附件三：105年6月7日現場勘查所拍攝照片
附件四：原審107年2月8日履勘時所拍攝照片
附件五：上開土地102年11月30日拍攝之空照圖
附件六：上開土地103年7月17日拍攝之空照圖